【裁判字號】    89,訴,39
【裁判日期】    891227
【裁判案由】    損害賠償
【裁判全文】
臺灣高等法院高雄分院民事判決  八十九年度訴字第三十九號
      原      告  甲○○
                  乙○○
      被      告  丙○○○
      訴訟代理人  程高雄律師
      複代理人    王家鈺律師
右當事人間因過失致死事件，原告於刑事訴訟程序附帶提起民事訴訟，請求侵權行為
之損害賠償事件，經本院刑事庭裁定移送，本院判決如左：
      主      文
被告應給付原告甲○○新台幣玖萬貳仟陸佰元，及民國八十九年四月十二日起至清償
日止，按年息百分之五計算之利息。
原告甲○○其餘之訴及原告乙○○之訴均駁回。
訴訟費用由被告負擔十分之三，餘由原告甲○○負擔十分之二、原告乙○○負擔十分
之五。
本判決第一項於原告甲○○以新台幣參萬元供擔保後，得假執行；但被告於假執行實
施前以新台幣玖萬貳仟陸佰元為原告甲○○預供擔保後，得免為假執行。
原告其餘假執行之聲請及原告乙○○假執行之聲請均駁回。
      事      實
甲、原告方面：
一、聲明：
  (一)被告應給付原告甲○○新台幣一百五十五萬零四百七十九元；被告應給付原告乙
    ○○新台幣一百三十七萬零一百一十一元，並應自訴狀繕本送達之翌日起至清償
    日止，按年息百分之五計付利息。
  (二)訴訟費用由被告負擔。
  (三)原告願供擔保，請准予宣告假執行。
二、陳述：
  (一)被告丙○○○於民國八十八年一月十九日晚上，自其就讀之高雄市前鎮區愛群國
    小下課，於同日晚上九時十五分許，徒步由北向南穿越高雄市前鎮區○○○路返
    家途中，本應注意在設有行人穿越道之路段，行人不得在其三十公尺範圍內穿越
    道路，且行人穿越道無警察指揮又無號誌指示者，應小心快速通行，以避免危險
    之發生；而當時雖係晚上，惟夜間有照明，天氣良好，路況正常，並無障礙物或
    其他缺陷，且依其智識、能力亦無不能注意之情事，詎被告丙○○○竟疏未注意
    ，未依規定行走行人穿越道（即斑馬線），且疏未注意左右有無來車，即貿然沿
    行人穿越道旁由北向南緩慢穿越二聖二路，適有曾俊杰駕駛車牌號碼ＸＭＥ─四
    一五號重型機車，沿二聖二路快車道由西向東駛至該處，亦未注意汽車駕駛人行
    經學校、行人穿越道前之路段應減速慢行，作隨時停車之準備，並讓行人先行通
    過，致在未及煞車之情況下，自後撞擊丙○○○之右大腿，曾俊杰於撞擊丙○○
    ○後，其所駕重型機車亦人車倒地，因而受有顱內出血之傷害，雖經送醫急救，
    仍於同年月二十一日上午十時三十分許，傷重不治死亡。被告前揭犯行，業經台
    灣高雄地方法院檢察署檢察官偵查起訴後，並經台灣高雄地方法院八十八年交易
    字第四六七號刑事判決，論處有期徒刑七個月。
  (二)按交通安全之維護，是每一個人之責任，一個遵守交通規則之行人，其重要性並
    不亞於一個好的駕駛，行人必須遵守交通規則，不能擅自穿越馬路，而交通規則
    之遵守，亦是避免造成每個人可能傷亡之主要因素。被告丙○○○，在設有行人
    穿越道之路段，本應遵守交通規則，不得任意穿越馬路，應注意卻疏於注意，未
    依規定行走行人穿越道，又未注意左右有無來車，貿然由北向南散漫任意穿越道
    路，至被害人因煞車不及，人車倒地，首有顱內出血之傷害，送醫急救不治死亡
    。
  (三)原告甲○○、乙○○為被害人曾俊杰之父母，依民法第一一一四條第一項第一款
    之規定，被害人對其父母負有法定扶養義務，依民法第一九二條之規定，加害人
    （即被告）應負殯葬與法定扶養費用之損害賠償，本件殯葬費用，先由原告甲○
    ○支付，計有殯葬費用新台幣（下同）二十六萬三千元，及骨灰罈位二十萬元，
    共計為四十六萬三千元整。法定撫養費用部分，依二十九年附字第三七九號判例
    見解，以「霍夫曼式」計算法計算之，其計算標準如下：
    1.平均壽命：依內政部八十九年三月三日公佈台閩地區簡易生命表，我國男性平
      均壽命為七十二. 二○歲，女性平均為七十七. 九六歲，四捨五入，則男性平
      均七十二歲，女姓平均七十八歲計。
    2.每年扶養金額：以八十八年扶養親屬減額七萬七萬二千元計。故原告甲○○現
      年五十歲，仍可受扶養二十二年，其得請求之法定扶養費用為新台幣壹百零八
      萬七千四百七十九元；原告乙○○，現年四十七歲，仍可受扶養三十一年，其
      得請求之法定扶養費用為新台幣一百三十七萬一百一十一元整。
  (四)為此，原告等援依刑事訴訟法第四八七條、民法第一九二條、民法第一一一四條
    之規定，請求被告負損害賠償責任。
  (五)對於警製車禍現場圖上之斑馬線依現場照片所示是愛群國小門口左側斑馬線一節
    不爭執。
  (六)原告甲○○從事裝潢工作（壁紙代工），月薪一萬多元，乙○○平日在家煮飯、
    洗衣，甲○○工作忙時，會參與工作，家庭經濟均靠甲○○工作之收入維持生活
    ，目前不太能維持生活。
  (七)原告甲○○自私立瑛德補習班、盛田加油站股份有限公司、宏達汽車商行等有租
    金收入，原告之財產以高雄市國有財產局之資料為準。
三、證據：除援用刑事訴訟程序之記載外，補提殯葬費收據，骨灰罈位收據、葬儀包
    辦明細表、戶籍謄本各一份，八十九年三月四日自由時報之剪報、扶養親屬寬減
    額（八十八年度綜合所得稅結算申報書免稅額部分）。
乙、被告部分：
一、聲明：
  (一)原告之訴及假執行之聲請均駁回。
  (二)訴訟費用由原告等人負擔。
  (三)如受不利之判決，願提供擔保，請免予假執行。
二、陳述：
  (一)緣本件車禍事故，刑事確定判決仍執被告違反道路交通安全規則第一百三十四條
    第一款、第三款之規定。惟該法條第三項之意旨乃屬訓示性質，充其量違反者應
    照道路交通管理條例第七十八條之規定處罰，故刑事判決仍將行政責任誤為刑事
    責任。次按案發現場之愛群國小大門前面兩處行人穿越道，故道路交通規則第一
    百三十四條第一款所規定之範圍應適用於機車駛近第一處行人穿越道以西，而非
    駛離行人穿越道以東。
  (二)曾俊杰於肇事當天沿二聖二路由西往東行駛時，在行近愛群國小大門前第一處行
    人穿越道未減速接近，亦未依規定暫停讓行人先行通過為肇事原因，高雄市政府
    建設局車輛事故鑑定委員會以警方繪製現場圖僅畫出一處行人穿越道，致對於道
    路交通安全規則第一百三十四條第一款所謂「三十公尺範圍」之解釋而有不同結
    果。
  (三)故本件車禍被告並無過失責任，至為明顯。原告之請求為無理由，請求判決如訴
    之聲明。
  (四)縱令鈞院認被告應負損害賠償責任，惟被告亦受重創，住院六天，現右大腿大腿
    肌肉萎縮，走路微跛，有醫師診斷書一紙可證，依過失責任相抵之原則，自應減
    輕，並主張依刑事訴訟程序認定被告只負百分之二十之過失責任。
  (五)被告固對原告主張殯葬費用無意見；對於法定扶養費對於原告提出以扶養親屬寬
    減額計算方式無意見，惟原告甲○○年五十歲、乙○○年四十七歲，均尚有工作
    能力，在未退休以前請求扶養費顯予法無據。況原告育有二子一女，扶養義務應
    由三人共同分擔。
  (六)對於喪葬費沒有意見。
  (七)對於警製車禍現場圖上之斑馬線依現場照片所示是愛群國小門口左側斑馬線一節
    不爭執。
三、證據：除援用刑事訴訟程序之證據外，補提診斷證明書一紙及張德峻先生論述全
    文影本。並請求訊問證人張德峻，如鈞院認無必要，請求參考他刊載於「透視報
    導」論述全文。
參、本院依職權函財政部高雄市國稅局調查原告之財產資料及歸戶財產查詢清單、向
    財政部財稅資料中心函查原告之收入。
      理      由
一、原告起訴主張：被告於八十八年一月十九日晚上九時十五分許，自其就讀之高雄
    市前鎮區愛群國小下課後徒步由北向南穿越高雄市前鎮區○○○路時，本應注意
    在設有行人穿越道之路段，行人不得在其三十公尺範圍內穿越道路，且行人穿越
    道無警察指揮又無號誌指示者，應小心快速通行，以避免危險之發生；而被告當
    時能注意竟疏未注意，未依規定行走行人穿越道（即斑馬線），且疏未注意左右
    有無來車，即貿然沿行人穿越道旁由北向南緩慢穿越二聖二路，適有原告之子曾
    俊杰駕駛車牌號碼ＸＭＥ─四一五號重型機車，沿二聖二路快車道由西向東駛至
    該處，自後撞擊被告後，所駕重型機車亦人車倒地，因而受有顱內出血之傷害，
    雖經送醫急救，仍於同年月二十一日上午十時三十分許，傷重不治死亡。而原告
    為被害人曾俊杰之父母，原告甲○○並支付殯葬費，依民法第一千一百一十四條
    及第一百九十二條之規定，原告有向被告請求法定撫養費用及殯葬費用之權利；
    據此，原告甲○○請求被告應支付殯葬費用四十六萬三千元，及依霍夫曼式計算
    之法定扶養費用一百零八萬七千四百七十九元，原告乙○○請求被告支付法定撫
    養費用一百三十七萬零一百一十一元等語。
二、被告則以：被告在本件車禍事故並無過失，是原告之子曾俊杰肇事當天沿二聖二
    路由西往東行駛時，在行近愛群國小大門前第一處行人穿越道未減速接近，亦未
    依規定暫停讓行人先行通過為肇事原因，縱令認被告應負損害賠償責任，亦得主
    張過失相抵；且原告尚有工作能力，請求撫養費尚於法無據等語，資為抗辯。
三、原告主張其子曾俊杰因與被告發生本件車禍，致受有顱內出血，傷重而不治死亡
    ，業經台灣高雄地方法院檢察署檢察官都同法醫相驗明確，製有勘驗筆錄、相驗
    屍體證明書、驗斷書復於被告過失致死刑事案之相驗卷內可稽，並為被告所不爭
    ，自堪信為真實。惟被告以前揭情詞抗辯。經查：
  (一)本件依附於警訊卷之警製道路交通事故調查報告表暨現場圖及現場照片顯示：原
    告之子曾俊杰駕駛之機車刮痕，係在二聖二路東向快車道內，距快慢車道間之車
    道線０．六公尺，而刮痕起點自斑馬線東側約七．九公尺處，向東延伸長十四．
    五公尺，而現場均未發現有機車之煞車痕跡等情；及查肇事地點之愛群國小門前
    二聖二路上有東西側二處行人穿越道即斑馬線，此有照片附於本院八十九年交上
    易字第五五號被告過失致死刑事案件卷宗可查，雖上開警製道路交通事故調查報
    告表暨現場圖僅繪製一處行人穿越道斑馬線，惟該圖上所繪之行人穿越道應係愛
    群國小門前東側之行人穿越道，此為兩造所不爭。由此可知曾俊杰係沿二聖二路
    東向快車道由西往東方向行駛，及本件撞擊點並非在行人穿越道上，而係在愛群
    國小門前東側行人穿越道往東七．九公尺處。又徵之證人即案發時在肇事現場附
    近販賣檳榔之胡順猛於刑事案件警訊時證述：「婦人（指被告）從門口走出來，
    未走斑馬線，橫越中央分格線，行走至未到慢車道的白線內側，與騎重機車之年
    輕人從右側撞擊，年輕人機車倒地橫向滑行至二聖二路一八一號前停止，倒臥在
    地」等語（偵查卷第二十二頁），嗣於原審刑事案件（八十八年交易字第四六七
    號）審理時證述：「被告當時不是走得很快，他慢慢走，當時被害人（指曾俊杰
    ）是騎在快車道，他當時速度很快，被告是走到二聖二路東向快車道時，遭被害
    人駕駛之機車撞到」等語（原審刑事卷第三十一頁），並當庭繪製被告行走路線
    之方向圖附於該刑事案卷可按，核與其上開警訊證詞相符。被告於警訊時且供承
    ：「我從學校大門口越過二聖二路時，忽然就有人從我的右側邊撞到我」等語，
    再佐以證人即現場處理警員張聖崇於原審刑事案件審理時到庭證述：被告當時坦
    承他是由北向南沿斑馬線旁穿越二聖二路，於行至二聖二路東西向車道中央分向
    線旁穿越二聖二路時，即斜向東邊漸漸靠近東向慢車道行走等語（原審刑事卷第
    三十六頁），亦核與證人胡順猛所證相符。足證被告自愛群國小門口穿越二聖二
    路時，並未行走於行人穿越道，而係自該校門前東側行人穿越道旁東側由北向南
    慢慢步行穿越道路，並斜向行走至二聖二路東向快車道上距該校門前東側行人穿
    越道東側約七．九公尺處及距快慢車道分道線約０．六公尺處，為曾俊杰騎機車
    自後撞及而發生車禍。是以曾俊杰騎機車沿二聖二路東向快車道行駛途經愛群國
    小門前行人穿越道後確係在二聖二路東向快車道上，自後撞擊未依規定行走行人
    穿越道之被告倒地無訛。
  (二)按汽車（包括機車）行近行人穿越道前，應減速慢行，遇有行人穿越道路時，無
    論有無交通警察指揮或號誌指示，均應暫停讓行人先行通過；又在設有行人穿越
    道之路段，行人不得在其三十公尺範圍內穿越道路，且行人穿越道路無警察指揮
    又無號誌指示時者，應小心快速通行，以避免危險之發生，道路交通安全規則第
    一百零三條、第一百三十四條第一款及第三款後段分別定有明文，此為一般駕駛
    人及行人各應注意並能注意之事項。經查本件肇事地點三十公尺內設有行人穿越
    道，有上開道路交通事故調查報告表之記載可按，被告在肇事路段穿越道路，未
    依規定行走行人穿越道，亦未小心快速通過，違反上開規定甚明。被告雖抗辯伊
    僅係違反行政罰，並無過失，而係曾俊杰於行近愛群國小大門前第一處行人穿越
    道未減速接近，亦未依規定暫停讓行人先行通過為肇事原因云云。惟本件原告之
    子曾俊杰騎乘機車沿二聖二路東向快車道行駛，途經愛群國小門前行人穿越道前
    ，本應減速慢行，又適值該學校成人班下課時間，原告自校門口穿越道路之際，
    曾俊杰應暫停讓行人先行通過，詎曾俊杰未此之為而肇本件車禍，固為肇事主因
    。然被告行走於肇事路段，違規穿越道路且未小心快速通過，以避免危險之發生
    ，而於快車道上為曾俊杰所騎機車所撞，曾俊杰人車倒地，致受顱內出血之傷而
    不治死亡，曾俊杰之死亡與被告穿越道路不當及未小心快速通過之行為二者間，
    難謂無相當因果關係，被告仍難辭其過失之咎。被告抗辯：伊並無過失云云，並
    不足採，及被告另辯以：道路交通安全規則第一百三十四條第一款所規定之範圍
    應適用於機車駛近肇事路段第一處行人穿越道以西，而非駛離行人穿越道以東云
    云，洵屬無據，自不足取，被告侵權行為之責任，堪以認定。又被告因上開車禍
    事故，亦經原審刑事庭以八十八年度交易字第四六七號事判決被告過失致死罪處
    有期徒刑七月，嗣經本院刑事庭以八十九年度交上易字第五五號刑事判決原判決
    撤銷，改判被告過失致死罪處有期徒刑五月，如易科罰金以三百元折算一日確定
    在案，此均有上開刑事判決附卷足參。而本件肇事責任雖亦經高雄市政府建設局
    車輛行車事故鑑定委員會認定：被告穿越道路不當與曾俊杰行進行人穿越道前未
    減速慢行，均為肇事原因，惟該鑑定報告就被告穿越道路未小心快速通過，以避
    免危險之發生，及曾俊杰騎機車行經肇事路段遇有行人穿越道路時，未暫停讓行
    人先行通過等過失情節未予認定，尚有未洽。至被告雖又聲請訊問證人張德峻先
    生，並引用張德峻刊載於「透視報導」有關本件車禍肇事責任之論述一節，然張
    德峻並非本件現場目擊證人，自無訊問之必要，及其就被告穿越道路不當一節解
    為僅係違反行政罰，顯未斟酌被告違規穿越道路及未小心快速通過之行為，與曾
    俊傑死亡間有因果關係，是張德峻先生就本件車禍所為論述，不足憑採。
四、按故意或過失，不法侵害他人之權利者，負損害賠償責任；不法侵害他人致死者
    ，對於支出殯葬費之人，亦應負損害賠償責任，又被害人對於第三人負法定扶養
    義務者，加害人對於該第三人亦應負損害賠償責任，此觀民法第一百八十四條第
    一項前段、第一百九十二條第一項、第二項分別定有明文。被告之過失行為造成
    原告之子曾俊杰死亡，是原告本於侵權行為之法則，訴請被告賠償其損害，即非
    無據。茲就原告請求之項目及金額應否准許，分述如后：
  (一)殯葬費部分：原告甲○○主張其因曾俊杰死亡，而支出殯葬費共四十六萬三千元
    ，業據提出殯葬費收據、骨灰罈位收據及葬儀包辦明細表為證，係屬殯葬必要之
    費用，為被告所不爭，是以被告此部分殯葬費之賠償金額為四十六萬三千元。
  (二)扶養費部分：
    按民法第一千一百十七條第一項規定，受扶養權利者，以不能維持生活而無謀生
    能力者為限。而同法第二項僅規定前項無謀生能力之限制，於直系血親尊親屬不
    適用之，是直系血親尊親屬，如能以自己財產維持生活者，自無受扶養之權利；
    易言之，直系血親尊親屬受扶養之權利，仍應受不能維持生活之限制。本件原告
    甲○○、乙○○分別係被害人曾俊杰之父、母，原告雖主張甲○○從事裝潢工作
    （壁紙代工），月薪一萬多元，乙○○平日在家煮飯、洗衣，甲○○工作忙時，
    會參與工作，家庭經濟均靠甲○○工作之收入維持生活，目前不太能維持生活云
    云，惟為被告所否認，經查原告甲○○有十四筆土地及八間房屋，並有四筆投資
    （投資金額各為十一萬三千四百二十元、二十二萬七千二百元、一百萬元、四百
    七十七萬六千五百九十元）及三項租賃所得（八十七年度申報扣繳之租賃所得各
    為十二萬元、二十四萬九千零三十八元、三萬一千七百六十六元；八十八年度申
    報扣繳之租賃所得為二十六萬五千一百一十元、二十四萬元）；乙○○則有三筆
    土地及二棟房屋，並有四筆投資（投資金額各為五萬五千五百四十元、十萬元、
    十一萬四千二百八十元、八十萬元），業經本院向財政部高雄市國稅局及財政部
    財稅資料中心函查屬實，此有該局及該中心各函檢送原告二人之財產資料暨歸戶
    財產查詢清單及所得資料統計表、調件明細表、各類所得扣繳暨免扣繳媒體申報
    資料附卷可稽，原告亦不爭，足證原告二人財產甚多，原告二人能以自己財產維
    持生活至明。是原告主張目前不太能維持生活云云，殊非可採。從而原告二人請
    求被告給付扶養費，為無理由，均不應准許。
  (三)又按損害之發生或擴大，被告人與有過失者，法院得減輕賠償金額，或免除之，
    民法第二百十七條第一項定有明文。本件車禍事故之發生，兩造均有過失，已如
    前述，被告抗辯主張被害人與有過失，堪予採信。而被告對於支付曾俊杰殯葬費
    之原告甲○○應負賠償金額為四十六萬三千元，亦如前述，本院斟酌兩造過失程
    度造成損害之原因力，係被害人即原告之子曾俊杰騎乘機車行經肇事路段之行人
    穿越道前，不僅未減速慢行，且遇被告步行穿越道路，未依規定暫停讓被告先行
    ，為主要肇事原因，而被告亦有穿越道路不當及未小心快速通過之疏失，致肇如
    是之損害，認被害人曾俊杰之對本件車禍之發生，應負擔百分之八十過失責任，
    被告應負擔百分之二十過失責任，則依過失相抵原則，被害人應自行承擔百分之
    八十之損害，是原告甲○○僅得請求被告給付賠償損害額之百分之二十，亦即四
    十六萬三千元之百分之二十，是減輕被告賠償金額後，被告應賠償原告甲○○之
    金額為九萬二千六百元。
五、綜上所述，被告應給付原告甲○○九萬二千六百元，從而原告甲○○依侵權行為
    法則，請求被告賠償九萬二千六百元，及自起訴狀繕本送達被告之翌日即八十九
    年四月十二日起至清償日止，按年息百分之五計算之利息，為有理由，應予准許
    。逾此所為請求，為無理由，應予駁回。原告甲○○與被告陳明願供擔保，聲請
    宣告假執行，或免為假執行，經核原告甲○○勝訴部分，合於法律之規定，爰酌
    定相當之擔保金額宣告之；其餘假執行之聲請，因訴之駁回而失所依附，不予准
    許。至原告乙○○請求被告給付扶養費一百三十七萬零一百一十一元及遲延利息
    ，為無理由，不應准許，其假執行之聲請，亦失所附麗，應併予駁回。又本件事
    証已明，兩造其他攻擊防禦方法，均無礙於判決之基礎，爰無調查及逐一審酌必
    要，附此敘明。
六、結論：本件原告之訴，為一部有理由，一部無理由，並依民事訴訟法第七十九條
    但書、第八十五條第一項前段、第三百九十條第二項、第三百九十二條，判決如
    主文。
中    華    民    國        八十九      年     十二     月    二十七    日
                                      臺灣高等法院高雄分院民事第三庭
~B1審判長法官  王憲義
~B2      法官  張明振
~B3      法官  徐文祥
右為正本係照原本作成。
如對本判決上訴，須於判決送達後二十日內向本院提出上訴狀，其未表明上訴理由者
，應於上訴後二十日內向本院提出上訴理由書（均須按他造當事人之人數附繕本）。
上訴時應提出委任律師或具有律師資格之人之委任狀，並依附註條文規定辦理。
中    華    民    國        八十九      年     十二     月    二十九    日
~B法院書記官  郭榮芳
附註：
民事訴訟法第四百六十六條之一：
對於第二審判決上訴，上訴人應委任律師為訴訟代理人，但上訴人或其法定代理人具
有律師資格者，不在此限。
上訴人之配偶、三親等內之血親、二親等內之姻親，或上訴人為法人、中央或地方機
關時，其所屬專任人員具有律師資格並經法院認為適當者，亦得為第三審訴訟代理人
。
第一項但書及第二項情形，應於提起上訴或委任時釋明之。
                                                                        Ｈ


司法院資訊處製作；財團法人民間司法改革基金會備份。
